最高法院民事判決
                                   111年度台上字第1687號
上  訴  人  康和期貨股份有限公司

法定代理人  孫天山        
訴訟代理人  鄭涵雲律師
            雷宇軒律師
被 上訴 人  范孝明                             
訴訟代理人  李政憲律師
上列當事人間請求清償債務事件，上訴人對於中華民國111年1月
28日臺灣高等法院第二審判決（109 年度上字第1248號），提起
上訴，本院判決如下：
    主  文
原判決除假執行部分外廢棄，發回臺灣高等法院。
    理  由
一、本件上訴人之法定代理人已變更為孫天山，有公司變更登記
    表可稽，茲據其具狀聲明承受訴訟，核無不合，先予敘明。
二、上訴人主張：
  ㈠被上訴人於民國105年5月17日與伊簽立期貨交易契約（下稱
    系爭契約），開立期貨交易帳戶（下稱系爭帳戶）以辦理國
    內、外交易所各項期貨、選擇權、期貨選擇權等商品（下稱
    系爭金融商品）交易及交割事宜，並約定無待通知，其負有
    自行計算保證金額度與比例，及隨時維持足額保證金之義務
    。
  ㈡臺灣加權股價指數期貨於107年2月6日上午8時45分開盤後，
    旋即重挫並持續暴跌，選擇權交易價格亦劇烈波動，致系爭
    帳戶保證金額度嚴重不足，風險指標於當日上午8 時54分15
    秒起即低於25%，伊於同日上午8時56分依約執行代為沖銷作
    業（俗稱強制平倉或砍倉），結算後，尚產生超額損失新臺
    幣（下同）536 萬5654元，由伊墊繳至客戶保證金專戶，屢
    向被上訴人催繳未果，爰依系爭契約第16條第1 款、第20條
    第3 項約定，求為命被上訴人如數給付，及自起訴狀繕本送
    達翌日起加計法定遲延利息之判決。
三、被上訴人抗辯：
  ㈠上訴人電腦交易系統並無相關報表可供勾稽覆核，亦無代為
    沖銷名單及個別交易人風險指標低於25% 之歷史紀錄與列印
    功能，復於執行代為沖銷作業前，未即時列印與留存系統畫
    面當下所顯示風險指標低於25% 之資料歸檔備查；佐以其員
    工呂珊瓊於另件訴訟證述，可知風險係數不足平倉處理記錄
    報表（下稱砍倉清冊）之「傳送時間08：56：28」即為砍倉
    時間，乃上訴人逕自挑選不同時點之「異常選擇價格」，用
    以拼湊計算系爭帳戶之風險指標低於25% ，並強制代為沖銷
    ，伊否認系爭帳戶已達砍倉要件。
  ㈡上訴人係於某特定帳戶集中下單後，再對作分配予系爭帳戶
    ，損失非由系爭帳戶所生，不能以不利價格分配予伊負擔。
    上訴人於風險指標低於25% 時，未先對伊為高風險通知，給
    予維持保證金之機會，又以「市價」代為沖銷，未使伊損失
    盡量減少到最低程度，違反善良管理人之注意義務，相關損
    失應自行承擔。倘認伊仍應負賠償責任，惟上訴人未落實徵
    信審核作業，亦與有過失，應減輕或免除伊賠償責任。
四、原審廢棄第一審所為上訴人勝訴之判決，改判其在第一審之
    訴駁回。理由如下：
  ㈠被上訴人於105年5月17日與上訴人簽立系爭契約，開立系爭
    帳戶以辦理系爭金融商品交易及交割事宜。砍倉清冊之內容
    為：系爭帳戶於傳送時間107 年2月6日上午8時56分28秒、8
    時56分39秒之風險係數均為-70.75%、8時58分19秒及8 時58
    分42秒之風險係數均為-1217.16%、9時02分59秒之風險係數
    為-1306.04%、9時04分08秒之風險係數為-2186.16%、9時05
    分14秒之風險係數為-2186.23%。上訴人於107年2月6日上午
    8 時56分對系爭帳戶執行代為沖銷作業，並依臺灣期貨交易
    所股份有限公司（下稱期交所）業務規則第57條之1 規定，
    代墊系爭帳戶超額損失536 萬5654元至客戶保證金專戶等事
    實，為兩造所不爭。
  ㈡依期貨商管理規則第48條第2項第3款、第3 項、期交所業務
    規則第57條第1項、第2項、臺灣證券交易所股價指數選擇權
    契約交易規則第13條第3 項規定，及期交所106年4月13日函
    文，均明示盤中高風險帳戶應為通知；佐以系爭契約第1 條
    約定，上訴人執行期貨交易必須遵循期貨交易法，期貨商管
    理規則及各期貨交易所業務規則、準則、章則及公告與其他
    相關法令規定（下稱系爭相關法規），足見上訴人應遵守盤
    中高風險帳戶通知之規定。再衡諸上訴人為掌握交易電腦資
    訊之期貨商，對於系爭相關法規當知之甚詳，復於系爭契約
    第1 條擬定系爭相關法規為契約內容之一部分，則於解釋系
    爭契約後續其他條款，自不能逸脫系爭相關法規之框架，上
    訴人即無從援引該契約第10條第1項第5款強制平倉之約定，
    以排除系爭相關法規之適用。則系爭帳戶存款餘額與有價證
    券抵繳金額合計數低於維持保證金之數額，或發生風險指標
    低於25% 之情形而屬於高風險範圍者，上訴人應先以當面、
    電話、簡訊、電子郵件或其他指定方式，為高風險通知被上
    訴人繳交追加保證金至原始保證金額度後，始得執行代為沖
    銷作業。
  ㈢維持保證金固為期貨交易人進行期貨交易之義務，惟仍須透
    過期貨商通知繳交及執行代為沖銷作業，始得順利運作。稽
    諸期貨商係受有償委任處理期貨交易，課予其於代為沖銷前
    ，應通知期貨交易人儘速將權益數補足至未沖銷部位所需原
    始保證金之義務，為其面臨急迫情形（風險指標低於25% ）
    而未經委任人指示，須啟動強制平倉機制之特殊情況下，所
    應盡之最低限度善良管理人之注意義務而已；參酌上訴人為
    遵守系爭相關法規而建置電腦系統，遇有期貨交易帳戶之保
    證金水位低於維持保證金標準時，即自動觸發通知系統，對
    高風險帳戶之交易人為相關通知，提醒其自行補足保證金額
    度，否則即逕行代為沖銷作業，及期貨交易人之期貨帳戶風
    險指標低於25% ，期貨商即應開始執行沖銷作業，並無裁量
    餘地，若期貨交易人受高風險通知後，仍未自行確認並補足
    保證金額度，期貨商於此情況下不待期貨交易人指示，逕行
    強制平倉，符合民法第536 條規定之精神，亦無對上訴人顯
    失公平或課予過重義務問題。至上訴人所提相關實務案例，
    核與本件基礎事實不盡相同，自難比附援引。
  ㈣審諸上訴人提出盤中及盤後通知紀錄、期交所查核報告、金
    融監督管理委員會之行政裁罰等件，參互以觀，可見上訴人
    係於107年2月6日上午9時06分29秒寄發簡訊，被上訴人在同
    日上午9時06分32秒收到上開簡訊，然上訴人在同日上午8時
    56分39秒即執行系爭帳戶沖銷作業，足認其在判斷系爭帳戶
    風險指標低於25% 時，未經高風險帳戶通知即執行代為沖銷
    作業，顯與系爭相關法規有違，而系爭相關法規既屬系爭契
    約內容之一部分，兩造應同受拘束。被上訴人抗辯上訴人於
    系爭帳戶風險指標低於25% 時，未先對其為高風險通知，逕
    為執行代為沖銷作業，違反善良管理人之注意義務，相關損
    失應自行承擔，洵屬有據。從而，上訴人依系爭契約第16條
    第1款、第20條第3項約定，請求被上訴人給付536 萬5654元
    本息，為無理由，不能准許。
五、本院廢棄原判決之理由：
  ㈠按期貨交易人從事期貨交易前，應於交易帳戶存入保證金或
    權利金，惟需存入之原始保證金或權利金要求極低，因此，
    期貨交易具有以小博大之高槓桿財務特性，可使獲利放大，
    亦可能造成損失倍增。故期貨經紀商為控制交易風險，乃與
    期貨交易人於簽訂契約時，約定代為沖銷之時機。又期交所
    規定之代為沖銷作業制度，乃為穩定期貨市場、保護交易投
    資人之重要風險控管、停損機制，屬期貨市場管理及保護交
    易安全所必要，對於金融消費者或投資人並無顯失公平或違
    反平等互惠之情事。系爭契約玖、受託契約第8 條關於被上
    訴人維持保證金之義務約定：「甲方（被上訴人）應自行計
    算維持保證金之額度與比例，並負有隨時維持乙方（上訴人
    ）所訂足額保證金之義務，無待乙方之通知」，第10條關於
    代為沖銷交易之條件及相關事項約定：「有下列各款情形之
    一時，乙方得不通知甲方而自由選擇是否沖銷甲方交易之部
    份或全部部位…五、乙方依市場或其他急迫狀況認為必要時〔
    乙方與甲方約定開始執行代為沖銷作業之風險指標不得低於
    25% ，本公司（乙方）訂定標準為25% …〕此一權利不因乙方
    有無向甲方發出追加保證金通知而受影響…七、上述代沖銷
    規定係屬乙方之權利而非義務…」（臺灣臺北地方法院卷19
    頁），參酌期貨交易人之期貨帳戶風險指標低於25% ，期貨
    商即應開始執行沖銷作業，並無裁量餘地，亦為原審所認定
    。似此情形，本於契約自由、私法自治原則，兩造是否不得
    以上揭約定，優先於系爭契約第1 條約定之適用；凡此，亦
    與上訴人於事實審主張：投資人本應負有維持保證金義務，
    當投資人帳戶風險指標低於25% 時，期貨商得不通知投資人
    直接進行強制平倉；又強制平倉、高風險通知是期貨商之權
    利而非義務，上訴人縱未及時為高風險通知，亦不影響代為
    沖銷之權利（原審卷587、592頁），是否與代為沖銷作業制
    度有悖而全無足取，關涉上訴人得否追繳系爭帳戶超額損失
    頗切，非無再予斟酌之餘地。原審未詳予推闡明晰，徒以系
    爭契約第1 條明定系爭相關法規為契約內容之一部分，逕認
    解釋系爭契約後續其他約款，不能逸脫系爭相關法規之框架
    ，進而為上訴人敗訴之判決，不免速斷。
  ㈡所謂善良管理人之注意義務，係指具有相當知識經驗且忠於
    職守之受任人，依交易上一般觀念應負之注意義務。系爭帳
    戶於傳送時間107年2月6日上午8時56分28秒、8 時56分39秒
    之風險係數均為-70.75%，上訴人係於同日上午8時56分39秒
    執行系爭帳戶沖銷作業，惟於同日上午9 時06分29秒寄發簡
    訊，被上訴人在同日上午9 時06分32秒收到上開簡訊；審諸
    期交所查核報告記載，107年2月6日上午8時54分15秒系爭帳
    戶風險指標即低於上訴人規定之風險指標25% ，上訴人於同
    日上午8 時56分39秒執行代為沖銷作業，因當日上午市場行
    情過大，後台高風險洗價之交易人數量大增，導致高風險帳
    戶通知系統無法於8 時56分39秒執行系爭帳戶代為沖銷作業
    前，完成發送系爭帳戶高風險通知訊息，直至同日上午9 時
    06分29秒才寄發簡訊，被上訴人在同日上午9 時06分32秒始
    收到上開簡訊（一審限閱卷16、17頁）。佐以107 年2月6日
    上午9 時06分29秒時，系爭帳戶權益數為-524萬9158元、風
    險權益數為-524萬9158元、風險係數為-1901.69% 、原始保
    證金為113萬1882元、維持保證金為105萬7499元，追繳金額
    為638 萬1040元（同上卷12頁）。倘系爭帳戶高風險通知後
    才執行沖銷作業，是否於被上訴人較為有利，亦滋疑義。果
    爾，能否僅以上訴人於執行系爭帳戶代為沖銷作業前，未及
    發送高風險通知被上訴人，即認上訴人違反善良管理人之注
    意義務，而不得請求被上訴人繳付系爭帳戶超額損失，均有
    待進一步釐清。原審未詳予調查審認，遽為上訴人不利之判
    斷，自有可議。
  ㈢上訴論旨，指摘原判決不當，求予廢棄，非無理由。末查，
    本件所涉及之法律上爭議不具原則上重要性，爰不經法律審
    言詞辯論，附此敘明。
六、據上論結，本件上訴為有理由。依民事訴訟法第477條第1項
    、第478條第2項，判決如主文。
中　　華　　民　　國　 111　　年　　10　　月　　12　　日
                      最高法院民事第六庭
                          審判長法官  魏　大　喨
                                法官  林　玉　珮
                                法官  高　榮　宏
                                法官  胡　宏　文
                                法官  李　寶　堂
本件正本證明與原本無異
                                      書  記  官
中　　華　　民　　國　 111　　年　　10　　月　　19　　日